臺灣臺北地方法院民事判決　　　　　　95年度重訴字第1334號
原　　　告　乙○○
　　　　　　丙○○
共　　　同
訴訟代理人　黃謙恩律師
　　　　　　吳雨學律師
被　　　告　甲○○
訴訟代理人　田振慶律師
　　　　　　楊偉奇律師
複代理人　　邱瑞元律師
　　　　　　戊○○
上列當事人間請求損害賠償事件，本院於中華民國96年7月11日
言詞辯論終結，判決如下：
    主  文
被告應給付原告新臺幣捌佰萬元及自民國九十五年九月二十九日
起至清償日止，按年息百分之五計算之利息。
訴訟費用由被告負擔。
本判決於原告以新臺幣貳佰陸拾柒萬元為被告供擔保後，得假執
行。但被告如以新台幣捌佰萬元為原告預供擔保，得免為假執行
。
    事實及理由
一、原告起訴主張：
  (一)被告於94年5月間為投資訴外人瑞鴻國際服飾有限公司（
      下稱瑞鴻公司）曾委請夏宜忠會計師查閱瑞鴻公司之財報
      及帳冊、陳俊成顧問分析投資規劃，並經長達3個月時間
      在瑞鴻公司瞭解公司運作狀況。被告計劃投資金額為新台
      幣（下同）800萬元，約佔瑞鴻公司1/3股份，被告為實際
      掌握瑞鴻公司經營權，遂主動向原告表示倘其進入瑞鴻公
      司後須掌管公司之財務，並指派自己的會計師作帳，雙方
      達成協議，始於94年8月22日至田振慶律師事務所共同簽
      訂「投資意向書」。簽訂上開「投資意向書」後，被告要
      求原告須開立150萬元之本票作為擔保，以保證原告願意
      履行「投資意向書」中所列之6項要求。嗣兩造再於同年
      8月29日簽訂投資協議書，約定瑞鴻公司財務管理之權限
      ，由原告與被告共同負責，而管理帳務之財務人員須由被
      告指定，原告不得拒絕。且自被告接管瑞鴻公司財務時起
      ，須於瑞鴻公司之銀行帳戶原有印鑑外，變更加入被告之
      印鑑，亦即瑞鴻公司自被告加入後，公司所有出帳、對帳
      、票據等均須經被告同意始可。
  (二)然被告握有如此重責大任，卻多次因個人因素拒絕蓋章出
      帳，甚至在銀行關帳前刻意外出，致公司無法順利出帳，
      幾近跳票，被告甚至多次向原告及雙方友人宣稱將不計一
      切代價毀掉瑞鴻公司。95年1月起被告即不再進入瑞鴻公
      司，對於各廠商請款之支票亦均不願配合蓋章出帳，使廠
      商不願發貨生產，影響公司正常經營。被告更於95年3 月
      7日違約提示瑞鴻公司所簽發300萬元及150萬元之保證支
      票二紙，致瑞鴻公司跳票，另有一張支票因印鑑不符經銀
      行多次通知，被告仍拒不前往補章，致使瑞鴻公司成為拒
      絕往來戶。95年4月5日瑞鴻公司召開股東會時，被告提出
      清算議案後，不僅不出面處理瑞鴻公司跳票後與各廠商協
      商債務之解決方案，反竟於95年4月4日、同年4月5日及5
      月24日指派不明人士至瑞鴻公司騷擾並阻撓瑞鴻公司與各
      廠商間處理債務，致瑞鴻公司不得已結束公司經營。為此
      ，原告丙○○於95年8月11日對被告向鈞院民事庭提起「
      債務異議之訴」同時，與原告乙○○、訴外人瑞鴻公司一
      併以訴狀向被告表示終止「投資意向書」及「投資協議書
       」二件契約，並請求被告將上開面額150萬元之本票返還
      原告。詎被告違反系爭150萬元本票係保證票性質之約定
      而向鈞院聲請「本票強制執行裁定」，嗣後更持裁定正本
      向鈞院民事執行處「聲請給付票款強制執行」，將原告丙○○所有坐落台北市○○區○○段三小段0701地號土地及
      其上門牌號碼台北市○○街44巷10號7樓房屋（下稱系爭
      房地）查封，並予鑑價、擬定期拍賣。由於系爭「投資意
      向書」及「投資協議書」二件契約，原告業已履行完畢，
      而被告卻違反投資協議書第3條有關瑞鴻公司之財務管理
      應由雙方共同負責之約定，且被告對於瑞鴻公司之出帳、
      對帳、票據均不補章，亦不出帳對帳，致瑞鴻公司支票退
      票成為拒絕往來戶，無法繼續經營，業經法院裁定解散在
      案（台灣板橋地方法院96年度司字第13號、台灣高等法院
      96年度抗字第639號民事裁定），爰依系爭投資協議書第
      12條約定提起本件訴訟，請求被告賠償原告懲罰違約金
      800萬元。
    並聲明：(一)被告應給付原告800萬元及自支付命令送達翌日
              起至清償日止，按年息5%計算之利息。
            (二)願供擔保，請准宣告假執行。
二、被告則抗辯如下：
  (一)原告為瑞鴻公司之原始出資股東及執行業務者，於94 年
      中為誘騙被告出資入股，向被告謊稱瑞鴻公司之前景可期
      ，掌有大批訂單與客戶，目前僅因資金不足，致無法大顯
      身手，實屬可惜。在原告不斷鼓動與保證被告定會獲利之
      誘導下，被告誤信其等說詞為真，進而表示有意出資800
      萬元入股瑞鴻公司。原告見被告上當後，為求更快取得被
      告資金，乃佯稱被告屆時進入瑞鴻公司後可以掌管財務，
      亦可指派自己的會計，以監管自己投入之資金流向。被告
      為求依法辦事，即要求簽定書面契約，故於94年8月22 日
      先行簽訂「投資意向書」。待被告簽訂該投資意向書，但
      仍在猶豫考慮之際，原告為避免被告心生退卻，乃不斷加
      碼承諾，誇大公司前景，更表明原告願再提出150萬元之
      本票作為擔保，以確保被告投資後之所有權益，被告遂於
      94年8月29日簽訂正式「投資協議書」，以增資瑞鴻公司
      方式投資800萬元。詎料，當被告依約出資後，原告見資
      金業已到位，即漸顯露出不配合態度，先係拖延被告指派
      之會計師記帳查帳，且不給憑證，接著開始透露瑞鴻公司
      實際財務困窘、訂單不足、資金嚴重短缺之情，被告始知
      受騙上當。其後原告甚至惡意將瑞鴻公司資產掏空變賣，
      侵占入己，讓公司倒閉，致被告投資化為烏有，損失慘重
      。
  (二)依系爭協議書，僅約定被告負有履行投資瑞鴻公司800萬
      元之義務，並無其他義務，而被告早已依誠信履約，將該
      筆投資款出資存入訴外人瑞鴻公司銀行帳戶，是原告指稱
      被告違反系爭協議書第3條，未用印之事，至多僅可認被
      告就管理公司財務權利之拋棄，非契約義務之違反。又原
      告指稱被告未於瑞鴻公司之支票上用印，致公司無法付款
      ，兩者實屬二事。蓋被告不用印並不會導致公司無法付款
      ，姑不論原告是否有將代工廠商向公司請款等相關資料交
      由原告實質審核，今被告若故意未於瑞鴻公司之支票上加
      蓋其個人印鑑為真，亦僅為被告放棄管理公司財務之權利
      ，而該支票既為瑞鴻公司於銀行帳戶開立支票存款帳戶而
      得開立，並嗣後加入被告個人之印鑑，若被告不願用印，
      依銀行變更印鑑程序，該支票存款戶為公司帳戶，原告本
      可持公司印鑑將先前加入之被告個人印鑑刪除，即可付款
      。甚者，原告等並未依系爭投資協議書第4條之約定，變
      更瑞鴻公司全部帳戶之印文在先，而僅隨意變更部分公司
      銀行帳戶印鑑，取信被告，刻意隱匿欺瞞其他公司重要銀
      行帳戶而不予變更印鑑，其中並包括多個支票帳戶，顯見
      即便被告真如原告所言消極不用印，瑞鴻公司亦不可能因
      此無法接受廠商之請款。
  (三)兩造依系爭投資意向書第3條及第4條約定，被告於投資後
      ，應具有公司之實質財務管理權，以便瞭解及掌握公司資
      金狀況，確保800萬元投資得以有效運用，避免遭不當挪
      占私用，權益受損。惟原告卻於被告資金到位後不久，即
      無視上開約定承諾而故意違約，非但不讓被告獲悉公司財
      務之狀況及參與管理，甚至當被告依約指定管理帳務之會
      計師要求給予內外帳冊資料以供查核時，亦無理拒不配合
      ，此參證人夏宜忠會計師於兩造另案訴訟（鈞院95年度訴
      字第9107號債務人異議之訴事件）中之證述可知。再者，
      原告亦違反投資協議書第4條之約定，僅隨意變更部分瑞
      鴻公司銀行帳戶印鑑，而刻意隱匿欺瞞公司其他重要銀行
      帳戶而不予變更印鑑，導致被告根本無從完整監管公司資
      金，亦因此讓原告趁機掏空瑞鴻公司資產，損害被告權益
      。因此，系爭投資協議書第12條之約定原告之舉，既已明
      確違反投資意向書及投資協議書之相關約定，被告依約行
      使本票權利應屬適法，並無原告所稱違約情事。
  (四)原告另主張曾告知要求被告配合辦理其他銀行印鑑遭拒、
      被告曾稱將不顧一切代價毀掉公司及指派似流氓人士干涉
      公司業務云云，均係原告為混淆卸責所刻意編造之內容。
      蓋被告業已投資高達800萬元之資金至瑞鴻公司，理當期
      望公司可以妥善營運，獲利分紅，不可能作出任何有害公
      司及自身投資之舉止，瑞鴻公司至此地步實係原告不法行
      為所致。又系爭投資意向書及投資協議書，均係有關被告
      入股瑞鴻公司之「投資契約」，並無原告所稱之委任關係
      存在，且契約內容中亦皆無任何一方當事人得隨時終止契
      約之相關約定或定有期限，除非契約當事人合意終止，否
      則一方當事人實無權逕為終止契約之行為。原告以訴狀片
      面主張終止契約，被告並無同意，其終止契約應屬無效。
  (五)原告另以證人丁○○之證詞，以證被告未用印之違約情事
      ，被告均予否認。況證人丁○○前係瑞鴻公司之員工，與
      原告本有相當之情誼，且現對原告丙○○所有之不動產設
      定抵押權，其抵押權次序恰於被告之後，顯見原告丙○○
      之財產增加或減少，皆與證人丁○○之債權是否得以滿足
      ，息息相關。而證人丁○○當庭所提出之資料，亦自承均
      為原告所提供，是證人葉彩之證詞實有串證之嫌，不足為
      採。
  並聲明：(一)原告之訴駁回。
          (二)如受不利判決，願供擔保請准宣告免予假執行。
三、兩造不爭執之事實：
  (一)兩造於94年8月22日簽訂「投資意向書」，約定被告於簽
      約後10日內明確表示及決定是否願意投資瑞鴻公司。
  (二)原告、被告、瑞鴻公司於94年8月29日簽訂「投資協議書
      」，約定被告以資方式投資瑞鴻公司800萬元，瑞鴻公司
      之財務管理權則由原告、被告共同負責，被告並得指定財
      務人員管理帳務，原告不得拒絕。原告同意自被告接管瑞
      鴻公司財務時起，於瑞鴻公司所有之支票及銀行帳戶原有
      印鑑變更加入被告印鑑，原告不得擅自變更印鑑。若有任
      一方違約，應賠償他方，並加計懲罰性違約金800萬元。
  (三)原告於94年9月5日共同簽發面額150萬元之本票持交被告
      ，以確保被告上開投資權益。嗣被告持上開本票向本院聲
      請本票裁定（95年度票字第26132號）以為執行名義，聲
      請對原告丙○○所有系爭房地為強制執行。
四、兩造之爭點及論斷：
    原告主張被告違反系爭投資協議書第3條有關瑞鴻公司之財
    務管理應由雙方共同負責之約定，對於瑞鴻公司之出帳、對
    帳、票據均不補章，致瑞鴻公司無法繼續經營，應依投資協
    議書第12條之約定賠償懲罰違約金800萬元等語。惟為被告
    所否認，並以前揭情詞置辯。是本件兩造之爭點為：被告有
    無違反投資協議書第3條之約定？（見本院卷頁300反面）經
    查：
  (一)原告與被告先後於94年8月22日、94年8月29日簽訂「投資
      意向書」及「投資協議書」，為兩造所不爭執，已如上述
      。被告雖抗辯其係受原告詐欺而簽訂上開契約，惟為原告
      所否認，被告就此復未舉證以實其說，尚難採信。是系爭
      投資意向書及投資協議書之約定內容自發生拘束兩造之效
      力。依投資協議書第3條約定：「於簽訂本協議書之翌日
      起，丙方（即瑞鴻公司）財務管理之全權，即由甲（即被
      告）、乙方（即原告）共同『負責』。甲方並得指定財務
      人員管理帳務，乙方不得拒絕。」，由此可知，被告有指
      定財務人員管理帳務之權限，而原告、被告就瑞鴻公司之
      財務應負共同管理之責任。況瑞鴻公司為有限公司，由全
      體股東（即原告、被告）共同經營，公司財務能否妥當管
      理，攸關公司可否順利營運，倘公司財務管理不善，勢將
      影響公司資金之調度運用，公司自難繼續順利營運。故被
      告抗辯：違反系爭協議書第3條未予用印，至多僅係管理
      公司財務權利之拋棄，非契約義務之違反云云，顯不足採
      。又投資協議書第4條約定：「乙方同意丙方所有之支票
      及銀行帳戶印鑑，自甲方接掌丙方財務時起，即於原有印
      鑑外，變更加入甲方之印鑑，乙方不得擅自變更印鑑。」
      ，是被告抗辯原告依上開約定有變更瑞鴻公司支票及銀行
      帳戶印鑑之義務，固非無據。惟被告就原告已變更瑞鴻公
      司原有印鑑加入被告印鑑之支票及銀行帳戶部分，即應依
      上開投資協議書第3條之約定履行管理財務之義務，予以
      對帳、核章，尚不得以原告仍有部分瑞鴻公司帳戶未變更
      加入被告印章為由，而拒不履行對帳核章之財務管理義務
      。
  (二)證人即曾任瑞鴻公司廠務之證人丁○○具結證稱：「代工
      完成後請款，我會將請款資料交給甲○○指定的會計師先
      過目，會計師做帳後交給甲○○，所有的帳都要甲○○看
      過蓋章才能出帳。：：我領到代工的支票，是支票上要有
      公司的大章、丙○○及甲○○的私章，三個章都蓋才可以
      領到錢。」、「94年12月以後，甲○○就開始連續3個月
      都不蓋章，代工領不到錢，就一直找我吵，我去問甲○○
      ，她說帳會計師看過，但她還沒看，所以沒蓋章，我就每
      一筆跟她解釋核對。她說帳沒問題，很清楚。她叫我再等
      一下，結果都等不到她蓋章。後來代工再催款，我再去問
      ，她還是沒說原因，只叫我等。：：（代工最後有無領到
      錢？）連續3個月沒領到錢，所以不肯交貨，公司也沒有
      貨可以賣。」等語明確（見本院卷頁303至305）。而證人
      丁○○當庭提出代工廠商請款資料2份，該請款資料影本
      係證人所保管而提出，資料原本係原告交由證人提出，固
      據丁○○自陳在卷（見本院卷頁305反面）；惟被告對該2
      份請款資料之形式真正並不爭執，則僅以原告提供證物原
      本尚難遽認證人之證詞均不足採。況觀之該2份代工廠商
      請款資料，其中1份係代工廠商就94年8月、9月之交貨於
      94年10月17日請款，於同年月27日領得瑞鴻公司及被告共
      同蓋章簽發、票載發票日94年11月19日之支票；另1份則
      係代工就94年10月、11月之交貨於94年12月15日請款，於
      同年月22日領得瑞鴻公司及被告共同蓋章簽發、票載發票
      日95年1月26日之支票，此有代工結帳明細表、請款單、
      支票等請款資料在卷可稽（見本院卷頁332至366），核與
      證人丁○○所述相符。此外，被告復未舉出其於95年1月
      以後仍有就代工廠商請款予以核章發票之事證，是原告主
      張被告自95年1月起被告對於各廠商請款之支票亦均不願
      配合蓋章出帳等情，衡情非虛。
  (三)參以瑞鴻公司經主管機關經濟部派員實地訪查瞭解該公司
      之狀況，發現瑞鴻公司確因被告惡意不補章、不出帳、對
      帳，致該公司跳票成為銀行拒絕往來戶，使公司無法繼續
      經營，建議宜裁定解散，此有經濟部96年2月16日經授中
      字第09631710380號函附台灣板橋地方法院96年度司字第
      13號卷可稽。而上開經濟部之結論係參酌原告丙○○之意
      見及經濟部所派人員實地觀察瑞鴻公司營運狀況所得，並
      非僅憑原告丙○○之說詞，其所為結論應屬可採。又瑞鴻
      公司因掌握公司財務之被告對於公司之出帳、對帳、票據
      均不補章、不出帳、對帳，致瑞鴻公司支票跳票成為銀行
      拒絕往來戶，並已向台北縣政府報備准予停業（台北縣政
      府95年7月26日北府建登字第09530 36342號營利事業登記
      核准通知書），公司經營確有顯著之困難，亦據台灣高等
      法院認定無訛而裁定瑞鴻公司解散確定，此有台灣高等法
      院96年度抗字第639號民事裁定附卷可憑（見本院卷頁313
      至315）。又依投資協議書第4條約定，原告將瑞鴻公司
      原有印鑑變更加入被告印鑑後，原告即不得擅自再變更印
      鑑，已如上述。被告抗辯：若被告不願用印，原告可持公
      司印鑑將先前加入之被告個人印鑑刪除，即可付款云云，
      尚不足採。是原告主張被告確有違反投資協議書第3條共
      同管理瑞鴻公司財務之約定，對於瑞鴻公司之出帳、對帳
      、票據均不補章，致瑞鴻公司支票退票成為拒絕往來戶，
      無法繼續經營之情事，堪以採信。而被告既有違約之情事
      ，則原告主張被告應依投資協議書第12條之約定給付懲罰
      性違約金800萬元，即非無據。至原告於被告上開違約行
      為後之95年9月間表示終止「投資意向書」及「投資協議
      書」是否有據？及原告是否另有違約情事？均不影響原告
      得請求被告給付違約金，爰不再予論述，附此敘明。
五、綜上所述，原告依系爭投資協議書第12條之約定，請求被告
    給付懲罰性違約金800萬元及自支付命令送達翌日即95年9月
    29日起至清償日止之法定遲延利息，為有理由，應予准許。
    兩造均陳明願供擔保，分別聲請宣告假執行及免為假執行，
    經核均無不合，爰各酌定相當擔保金額併准許之。
六、結論：原告之訴為有理由，依民事訴訟法第385條第1項前段
    、第78條、第390條第2項、第392條第2項，判決如主文。
中　　華　　民　　國　　96　　年　　7 　　月　　31　　日
                  民事第二庭    法　官　鄭純惠
以上正本係照原本作成
如對本判決上訴，須於判決送達後20日內向本院提出上訴狀
中　　華　　民　　國　　96　　年　　7 　　月　　31　　日
                                書記官　陳素卿
